【裁判字號】    95,訴,435
【裁判日期】    950816
【裁判案由】    勞保
【裁判全文】
臺北高等行政法院判決
                                     95年度訴字第00435號
                              .
原      告  甲○○
被      告  勞工保險局
代  表  人  乙○○代理總經理.
訴訟代理人  丙○○
            丁○○
上列當事人間因勞保事件，原告不服行政院勞工委員會中華民國
94年12月2日勞訴字第0940049897號訴願決定，提起行政訴訟。
本院判決如下：
    主  文
原告之訴駁回。
訴訟費用由原告負擔。
    事  實
緣原告係由新竹市油漆業職業工會申報參加勞工保險之被保險人
，以其因顏面撕裂傷併疤痕7公分致遺存醜形，於民國（下同）
94年2月5日檢附財團法人國泰綜合醫院（下稱國泰醫院）新竹分
院同年月3日出具之勞工保險殘廢診斷書及照片，向被告申請職
業傷害殘廢給付。案經被告審查，以原告顏面存留之疤痕屬於規
則線狀疤痕，不符勞工保險殘廢給付標準表之給付標準，乃於94
年3月23日以保給殘字第09460146930號函否准所請。原告不服，
向勞工保險監理委員會（下稱監理會）申請審議，經該會以94年
8月1日94保監審字第1592號審議駁回。原告猶未甘服，提起訴願
，亦遭決定駁回，遂向本院提起行政訴訟。茲摘敘兩造訴辯意旨
如次：
甲、原告方面：
一、聲明：求為判決
１、訴願決定、審議審定及原處分均撤銷。
２、命被告作成核付原告勞工保險殘廢給付標準表第57障害項目
    第10等級職業傷害殘廢給付之處分。
３、訴訟費用由被告負擔。
二、陳述：
１、原告所受之傷害經醫師診斷結果為顏面撕裂傷併疤痕7公分
    致遺存醜形，此有殘廢診斷書及彩色照片可稽，足見原告顯
    有遺存顯著醜形之事實。被告竟以原告顏面所存留之疤痕屬
    規則之線狀疤痕，未遺存顯著醜形為由，否准所請。嗣監理
    會改以原告左下巴癒合平整之疤痕雖稍有凹陷，但尚未達直
    徑3公分以上，不符勞工保險殘廢給付標準表「顯著醜形」
    之請領要件而予駁回。足見被告所定殘廢給付之條件，並無
    一定標準，全憑審核醫師之好惡為准否之決定。原告左下巴
    存留之疤痕既長達7公分，且有凹陷，清析可見，在客觀上
    顯然已對原告容貌造成重大之影響，依一般社會價值之評斷
    ，顯已遺存顯著醜形，足見原處分實屬違誤不當，損害原告
    權益至鉅。
２、參諸自由時報94年3月15日報導宜蘭吳女士因車禍造成顏面
    疤痕遺留8公分，據以申請殘廢給付，經被告審查不予給付
    之理由與本件原告相同，惟經吳女士提起行政訴訟後，終獲
    法院判決被告應予殘廢給付。被告稱原告所舉吳女士案例，
    其殘廢情形不同云云，然二者同為「規則線狀疤痕」，其一
    不能領取殘廢給付，另一則可領取殘廢給付，被告如何解釋
    吳女士之規則線狀疤痕得領取殘廢給付，而原告經監理會審
    議認為「雖稍有凹陷，但未達直徑3公分以上」，突顯審查
    是否為「規則線狀疤痕」之前後2個機關，其審查結果不盡
    相同，且疤痕有無凹陷，應有客觀科學之審查標準，是審查
    有無凹陷，應就殘廢給付整體所表現之關聯意義為判斷，非
    拘泥於特定法條文字，且審查流於過份刻板或嚴苛，亦不符
    所謂目的、範圍及內容須具體明確之要件。
乙、被告方面：
一、聲明：求為判決駁回原告之訴，訴訟費用由原告負擔。
二、陳述：
１、按「被保險人因職業傷害或罹患職業病，經治療終止後，如
    身體遺存障害適合殘廢給付標準表規定之項目，並經保險人
    自設或特約醫院診斷為永久殘廢者，依同表規定之殘廢等級
    及給付標準，增給50%，1次請領殘廢補償費。被保險人領取
    職業傷病給付期滿，尚未痊癒，如身體遺存障害，適合殘廢
    給付標準表規定之項目，並經保險人自設或特約醫院診斷為
    永不能復原者，得比照前項規定辦理。」勞工保險條例第54
    條定有明文。
２、按勞工保險殘廢給付標準表第57項障害項目「頭部、顏面部
    或頸部受損壞致遺存顯著醜形者。」為第10殘廢等級，給付
    標準220日。次按同障害系列附註規定：「一、頭部、顏面
    部及頸部之醜形係指本表前列眼瞼、鼻及耳廓缺損以外，遺
    存於頭部、臉部及頸部日常露出有礙外觀之醜形者。二、『
    顯著醜形』依左列範圍為準：（一）在頭部遺存手掌大（不
    包括5指）以上之瘢痕者。（二）在顏面部遺存雞卵大以上
    之瘢痕或5公分以上之不規則線狀痕，或直徑3公分以上之組
    織凹陷（與人相遇時可引起他人注意之程度）者。（三）在
    頸部遺存手掌大（不包括含5指）以上之瘢痕者。（四）女
    性被保險人按第8等級給付。」。
３、原告以因顏面撕裂傷併疤痕7公分致遺存醜形，於94年2月5
    日檢附國泰醫院新竹分院同年月3日出具之勞工保險殘廢診
    斷書及照片，向被告申請職業傷害殘廢給付。案經被告送請
    專科醫師審查，其意見略以︰「依所附照片顯示病患顏面存
    留之疤痕屬規則之線狀疤痕，與給付標準不符。」，據此，
    被告以其顏面部位遺存之疤痕未合勞工保險殘廢給付標準表
    所定之給付標準，乃以94年3月23日保給殘字第09460146930
    號函否准所請。嗣經監理會送請專科醫師審查，其意見略以
    ：「依卷附彩色照片為左下巴癒合平整之疤痕，雖稍有凹陷
    ，但尚未達直徑3公分以上，不符前揭殘廢給付標準表『顯
    著醜形』之請領要件。」，是本件業經2位不同醫師審查，
    咸認原告所患未達上開殘廢給付標準，故被告核定所請殘廢
    給付不予給付，要屬當然，並經訴願決定維持在案。
４、按勞工保險殘廢給付標準表為勞工保險條例之一部，其性質
    為法律，故其第57項障害項目及同障害系列附註二之（二）
    之規定，因係法律明定之要件，非屬法律解釋之範疇，可見
    被告專科醫師審查意見係依據上開標準，並無涉及個人主觀
    好惡，原告所稱顯然誤解法令。至原告所舉坊間新聞紙個案
    ，認為原告所患，被告應予給付云云，惟按勞工保險殘廢給
    付標準表立法之結構係以「身體障害之狀態」，即以所遺存
    障害之程度為評價且為殘廢等級區分之基準，並不以病名為
    規範之基準，故顏面醜形不同個案之病情及程度，因術後恢
    復情形不同，給付與否當然自有差異，是被告審核原告之診
    斷書及照片，依上開標準表之目的及精神，否准原告所請，
    並無違法可言。
    理  由
一、被告代表人原為史哲，95年7月10日辭職生效，由副總經理
    乙○○代理總經理職務，茲由其具狀聲明承受訴訟，核無不
    合，應予准許。
二、按「被保險人因職業傷害或罹患職業病，經治療終止後，如
    身體遺存障害，適合殘廢給付標準表規定之項目，並經保險
    人自設或特約醫院診斷為永久殘廢者，依同表規定之殘廢等
    級及給付標準，增加50%，1次請領殘廢補償費。被保險人領
    取職業傷病給付期滿，尚未痊癒，如身體遺存障害，適合殘
    廢給付標準表規定之項目，並經保險人自設或特約醫院診斷
    為永不能復原者，得比照前項規定辦理。」勞工保險條例第
    54條定有明文。次按，勞工保險殘廢給付標準表第57障害項
    目「頭部、顏面部或頸部受損壞致遺存顯著醜形者」為第10
    殘廢等級，給付標準220日。又按，同障害系列附註規定：
    「一、頭部、顏面部及頸部之醜形係指本表前列眼瞼、鼻及
    耳廓缺損以外，遺存於頭部、臉部及頸部日常露出有礙外觀
    之醜形者。二、『顯著醜形』依左列範圍為準：(一)在頭部遺
    存手掌大（不包括5指）以上之瘢痕者。(二)在顏面部遺存雞
    卵大以上之瘢痕或5公分以上之不規則線狀痕，或直徑3公分
    以上之組織凹陷（與人相遇時可引起他人注意之程度）者。
    (三)在頸部遺存手掌大（不包括含5指）以上之瘢痕者。(四)女
    性被保險人按第8等級給付。」。
三、本件原告係由新竹市油漆業職業工會申報參加勞工保險之被
    保險人，以其因顏面撕裂傷併疤痕7公分致遺存醜形，於94
    年2月5日檢附國泰醫院新竹分院同年月3日出具之勞工保險
    殘廢診斷書及照片，向被告申請職業傷害殘廢給付。案經被
    告審查，以原告顏面存留之疤痕屬於規則線狀疤痕，不符勞
    工保險殘廢給付標準表之給付標準，乃於94年3月23日以保
    給殘字第09460146930號函否准所請。原告不服，向監理會
    申請審議，經該會以94年8月1日94保監審字第1592號審議駁
    回。原告猶未甘服，提起訴願，亦遭決定駁回，遂向本院提
    起行政訴訟，並以事實欄所示各節據為爭議。惟查：
１、勞工保險殘廢給付標準表第57障害項目「頭部、顏面部或頸
    部受損壞致遺存顯著醜形者」所稱「顯著醜形」，在顏面部
    係指遺存雞卵大以上之瘢痕或5公分以上之不規則線狀痕，
    或直徑3公分以上之組織凹陷（與人相遇時可引起他人注意
    之程度）者。所稱「瘢痕」乃手術或外傷造成之疤痕；「不
    規則線狀痕」係患者患部之線狀疤痕，因傷口縫合或癒合後
    ，其組織與周圍之皮膚組織無法完全密合，致使患部之線狀
    疤痕呈現寬窄不一、凹凸不平整或類似鋸齒狀或交錯性之疤
    痕，故如為規則之線狀痕，則無論疤痕之長度多寡，均不符
    殘廢給付之要件；「組織凹陷」則係與周圍正常組織相較有
    向下凹陷之狀 態。而所謂遺存「『雞卵大以上』之瘢痕」
    或「『直徑3公分以上』之組織凹陷」，依該「雞卵大以上
    」「直徑3公分以上」之文義，應係指受損壞部位整體面積
    而言。查勞工保險殘廢給付標準表之障害項目及附註規定等
    ，乃勞工保險條例第53條規定所授權訂定，並無原告所主張
    殘廢給付之條件並無明文規定之一定標準。
２、依原處分卷附原告94年2月5日申請職業傷害殘廢給付時所提
    國泰醫院新竹分院同年月3日出具之勞工保險殘廢診斷書，
    其「傷病名稱」欄記載「顏面撕裂傷併疤痕7公分長」；「
    治療經過」欄記載「病人於92/2/15入急診手術縫合，2/17
    、2/21、3/21、94/1/22門診」；其「殘廢部位」欄記載「
    顏面撕裂傷及疤痕」；並附有繪圖及彩色近距離照片2張。
    案經被告送請專業醫師依上開殘廢診斷書、繪圖及照片，綜
    合審查意見略以：「依所附照片顯示病患顏面存留之疤痕屬
    於規則之線狀疤痕，與給付標準不符。」等語。嗣經監理會
    特約醫師審查意見亦認：「本病人因顏面外傷術後疤痕申請
    殘廢給付，依國泰新竹醫院殘廢證明．．．依所附彩照為左
    下巴癒合平整之疤痕，雖稍有凹陷，尚不符直徑3公分以上
    之凹陷，勞保局不以殘廢核付為合理。」等語。有國泰醫院
    新竹分院94年2月3日出具之勞工保險殘廢診斷書影本、原告
    照片2張、被告專業醫師審查意見表影本及監理會特約醫師
    審查意見表附於原處分卷及審議卷足憑。是以被告依據原告
    所送勞工保險殘廢診斷書之內容、原告近距離照片2張、勞
    工保險殘廢給付標準表之審定原則，暨被告及監理會專業醫
    師之審查意見，認原告顏面存留之疤痕屬於規則線狀疤痕，
    並非不規則線狀痕，亦無組織凹陷，未達勞工保險殘廢給付
    標準表規定之給付標準，乃核定不予殘廢給付，於法洵無不
    合。
３、本件原告於本院95年7月19日準備程序期日及同年8月2日言
    詞辯論期日，均親自到庭，觀乎原告顏面下巴存留之疤痕，
    並無整體面積部位之損壞，自無上開「雞卵大以上之瘢痕」
    或「直徑3公分以上之組織凹陷」之情形，而其顏面下巴遺
    存之疤痕平整，屬規則之線狀疤痕，不符上開「5公分以上
    之『不規則』線狀痕」之要件，且其疤痕顏色與膚色相近，
    當亦不致有如原告所言與人相遇時可引起他人注意之程度發
    生，綜上，堪認原告顏面部之疤痕未達顯著醜形，被告核定
    不予殘廢給付，自非無據。
４、原告主張被告全憑審核醫師之好惡為准否之決定云云。惟按
    「本局得視業務需要聘用兼任醫師12人至20人」勞工保險局
    組織條例第11條第2項前段定有明文；另「保險人為審核保
    險給付或勞工保險監理委員會為審議爭議案件認有必要者，
    得向被保險人、受益人、投保單位、各該醫院、診所或領有
    執業執照之醫師、助產士等要求提出報告，或調閱各該醫院
    、診所及投保單位之病歷、薪資帳冊、檢查化驗紀錄或放射
    線診斷攝影片（Ｘ光照片）及其他有關文件，被保險人、受
    益人、投保單位、各該醫院、診所及領有執業執照之醫師或
    助產士等均不得拒絕。」、「保險人於審核殘廢給付認為有
    複檢必要時，得另行指定醫院或醫師複檢。」為勞工保險條
    例第28條及第56條所規定。可知法令明文規定保險人（即被
    告）為審核保險給付，得調查有關之文件，得另行指定醫院
    或醫師複檢，並得通知出具診斷書之醫院診所檢送必要之有
    關診療病歷或Ｘ光片等，而被告為審核被保險人是否符合給
    付標準表之殘廢等級，自得依職權送請其聘用之專業醫師表
    示審查意見，以為其審核之參據，此項專業醫師審查意見之
    審核，要屬被告之法定職權。易言之，被保險人申請保險給
    付時，所檢據特約醫院出具之診斷證明書，僅係其申領保險
    給付之必備要件；惟被告審核是否符合給付標準時，要非僅
    以該診斷證明書為唯一參據，此觀上開法條規定自明。再者
    ，行政程序法第36條及第41條第1項分別規定：「行政機關
    應依職權調查證據，不受當事人主張之拘束，對當事人有利
    及不利事項一律注意。」「行政機關得選定適當之人為鑑定
    。」。查被告係勞工保險之保險人，於當事人向其提出勞工
    保險各項給付申請時，被告須開始行政程序，並有上揭依職
    權調查證據之義務，且於遇有醫理上之諸疑義時，得以具有
    專業知識之第3人即專科醫師，於行政程序中陳述關於特別
    法規或經驗定則之意見，而以其陳述，為證據之用。是被告
    於行政程序中將有待進一步調查之案件，請其特約專科醫師
    陳述醫學上之意見，以為證據，於法尚無不合。況被告係依
    據原告所提殘廢診斷書（含繪圖）、照片，並參酌特約專科
    醫師之專業意見，經綜合審查後而為終局之核定，原告稱被
    告概以特約專科醫師審查意見駁回其申請云云，不無誤會。
５、原告所舉自由時報報導宜蘭吳女士之案例，原告除未舉證證
    明該案例與原告之情形有何相同之處，且屬個案，尚難拘束
    本院依法所為之判斷。
四、綜上所述，原處分並無違誤，審議審定、訴願決定遞予維持
    ，俱無不合。原告徒執前詞聲明撤銷，及請求判命被告作成
    核付原告勞工保險殘廢給付標準表第57障害項目第10等級職
    業傷害殘廢給付之處分，均為無理由，應予駁回。
據上論結，本件原告之訴為無理由，爰依行政訴訟法第98條第3
項前段，判決如主文。
中    華    民    國    95    年     8    月     16   日
                        第六庭審判長法  官  曹瑞卿
                                    法  官  周玫芳
                                    法  官  陳鴻斌
上為正本係照原本作成。
如不服本判決，應於送達後20日內，向本院提出上訴狀並表明上
訴理由，如於本判決宣示後送達前提起上訴者，應於判決送達後
20日內補提上訴理由書（須按他造人數附繕本）。
中    華    民    國    95    年     8    月     16   日
                                    書記官  方偉皓


司法院資訊處製作；財團法人民間司法改革基金會備份。
